臺灣臺東地方法院刑事判決　　　　　　　　　　　　　九十一年度訴字第二○○號
　　公　訴　人　臺灣臺東地方法院檢察署檢察官
　　被　　　告　丁○○
　　選任辯護人　李泰宏律師
右列被告等因偽造有價證券等案件，經檢察官提起公訴（九十年度偵字第二二○○號
），本院判決如左：
    主  文
丁○○連續偽造有價證券，處有期徒刑年拾月。
如附表所示之物均沒收。
    事  實
一、丁○○基於意圖為自己不法所有及詐欺之犯意，於民國八十八年五月十日起，自
    任互助會之會首，虛構會員庚○○及子○○等二人，且未經丑○○之同意，自行
    將丑○○列入互助會名單中，佯向丙○○（即大千麵包店）、薛麗雲（即宏昌電
    信）、蔡雪霞（即維新電器）、侯靜修（以其女癸○○之名義加入）、己○○、
    辛○○、壬○、戊○○、周寶玉及黃麗珍（繳納一期會款後退出合會，由乙○○
    加入）等人招攬互助會，約定每人每會新臺幣（下同）二萬元，會員連會首共計
    十一人，採外標方式標會，定每月十日開標，底標一千五百元，由參與投標之會
    員在標單上填寫所出利息之金額及姓名，致使丙○○等人不疑有他，誤認丑○○
    等人確有參加本件互助會，而加入本件之互助會，丁○○遂利用上開互助會實施
    下列犯罪行為：
  (一)丁○○於上開互助會八十八年五月十日起會時，明知丑○○為人頭會員，亦知會
    員黃麗珍於繳納第一期會款後即已表示要退出互助會，而一般會員若知悉會首冒
    用他人名義參加同一互助會，並有會員退出，必不願繼續參加該互助會，丁○○
    竟未將上開情事通知其他會員，仍將丑○○列入互助會會員名單中，並意圖為自
    己不法之所有，基於詐欺取財之概括犯意，於起會時向丙○○、薛麗雲、蔡雪霞
    、侯靜修、己○○、辛○○、壬○、周寶玉及黃麗珍等活會會員每人收取二萬元
    之會款，而詐得十八萬元。
  (二)丁○○嗣後再另行基於偽造標單及偽造本票之概括犯意，先於八十八年六月十日
    ，偽造記載辛○○、庚○○等會員姓名及投標金額之標單，向其他會員佯稱該二
    人已得標，再找不知情之人偽刻辛○○、庚○○之印章，將該偽刻印章之印文蓋
    用於本票上，偽造辛○○、庚○○等會員於上開得標日所簽發如附表編號一所示
    之本票共九張，並交付予活會會員，使活會會員誤認辛○○、庚○○等會員確有
    得標及所收取之本票均能兌現，而分別交付會款予丁○○，共計向活會會員詐取
    互助會款十六萬元（即扣除會首及得標者外，尚有活會會員九人，但該九人中，
    仍須扣除人頭會員丑○○一人，餘八名活會會員），供作自己私人使用。
  (三)丁○○於八十八年十月十日，又承前偽造標單復持以行使之概括犯意，未經子○○之同意，偽簽「子○○」之署押於標單上，並偽造子○○欲以四千六百元利息
    標取合會金之不實內容於標單上，足以生損害於子○○及其他互助會會員之權益
    。而丁○○另承前偽造有價證券之概括犯意，未經子○○同意，接續偽刻子○○
    之印章，將該偽刻印章之印文蓋用於本票上，偽造如附表編號二所示之本票五紙
    ，再承前行使偽造本票及詐欺取財之概括犯意，將偽造之子○○本票交付予活會
    會員，向其他活會會員每人收取二萬元之會款，詐取八萬元（即扣除會首及得標
    者外，尚有活會會員五人，但該五人中，仍須扣除人頭會員丑○○一人，餘四名
    活會會員）後，供作自己個人使用。嗣於八十八年十一月十日第七次標會時，即
    無故停標，經乙○○多次向其催討會款及尋找會單上之會員後，始知上情。
二、案經乙○○訴請臺灣臺東地方法院檢察署檢察官偵查起訴。
    理  由
一、訊據被告丁○○固承認於右揭時、地自任會首，召集本件互助會之事實，惟矢口
    否認有何虛構會員、偽造虛構會員之標單及偽造有價證券等犯行，辯稱：伊並未
    虛構會員，且本件合會並未使用標單投標，伊代辛○○簽發本票，事先有得到其
    授權，至庚○○及子○○是不詳姓名之人介紹入會的，子○○是頂丑○○的會，
    庚○○則是頂辛○○的會，該二人之本票也是不詳姓名之介紹人拿給伊轉交活會
    會員，並非伊所偽造云云。惟查：
    (一)右揭事實，業經告訴人乙○○於檢察官偵查中及本院調查時指訴綦詳，並有互
      助會會單影本、偽造之本票影本附卷可資佐證。
    (二)證人丑○○於本院審理到庭具結證稱：被告於八十八年間曾問伊是否參加本件
      合會，伊立刻告知沒有錢跟會，所以並沒有參加本件合會等語（詳本院九十三
      年四月十六日審判筆錄第十三至十六頁）。參之被告於本院審理時亦當庭供稱
      ：「八十八年時我是親自到她家，不是在路上碰到她，我問她要不要跟會，他
      說他有跟姑媽的會，還要再考慮一下，後來過二天後，我又親自到她家，她說
      經濟有困難無法跟，所以我沒有將會單交給她，我發出去的會單也來不及抽回
      來改名字。」等語（見本院上開審判筆錄第十六頁）。足認證人丑○○並未參
      加本件合會，被告並未於事先徵得證人丑○○之同意，即逕將其姓名列於本件
      之會單上。
    (三)證人辛○○於檢察官偵查中及本院審理時到庭具結陳稱：因為被告欠伊六萬元
      ，沒辦法清償，後來被告請伊入會，並要幫忙繳會款，伊基於慈悲的心情便同
      意，本件二萬元之合會，伊並未標起來，亦未授權被告標會，被告從未告知要
      將伊的合會標起來等語。是被告供稱經證人辛○○之授權標會及簽發本票乙節
      ，自屬無據。
    (四)有關會員子○○部分，被告於九十年七月九日檢察事務官詢問時供稱：「宏昌
      電信是老闆娘薛麗雲，她沒標，轉給子○○。」（見臺灣臺東地方法院檢察署
      九十年度發查字第二○五號偵查卷宗第五十二頁之詢問筆錄）。惟證人薛麗雲
      於九十年七月二十日檢察事務官詢問時卻陳稱：伊不認識子○○，亦未將會轉
      給子○○等語。被告聽後旋即改稱：是伊找子○○來替黃麗珍，黃麗珍第二會
      就沒繳款，子○○年約二十幾歲，在臺東醫院做看護，現在找不到，子○○之
      本票是透過一個朋友，只知是黃麗珍嫂子的朋友而取得（詳臺灣臺東地方法院
      檢察署上開偵查卷宗第六十八至七十頁之詢問筆錄）。但被告於九十年十一月
      十六日檢察事務官詢問時又改稱：子○○是二十幾歲，是做卡拉ＯＫ的朋友叫
      「阿娥」介紹的，本件子○○之本票，也是阿娥拿給伊的（詳臺灣臺東地方法
      院檢察署前開偵查卷宗第一○一、一○二頁）。不料於九十一年五月十五日檢
      察官訊問時，再度翻異前詞，陳稱：子○○是黃麗珍介紹來的，她只是人頭（
      見臺灣臺東地方法院檢察署九十年度偵字第二二○○號偵查卷宗第三十二頁之
      訊問筆錄）。而於本院訊問時又稱：「戊○○是頂替子○○的位置」（見本院
      九十二年五月五日訊問筆錄第四頁）。但於本院審理時竟改稱：子○○是在第
      三、四會時，經不知道之人介紹來頂丑○○的會，伊並未看過子○○（詳本院
      九十三年六月四日審判筆錄第九至十四頁）。證人蔡麗霞於檢察官偵查中則到
      庭具結證述：丁○○告訴伊子○○是「宏昌通訊」之老板，但伊打電話過去「
      宏昌通訊」查證並無此人等語（見臺灣臺東地方法院檢察署九十年度偵字第二
      二○○號偵查卷宗第三十九頁之訊問筆錄）。綜上供詞足認被告對子○○之身
      分、是否認識見過面、何人介紹入會、頂替何人之會等諸點，供述反覆不一，
      甚至互相矛盾，被告身為會首，且又有多次起會之經驗，對於入會會員之狀況
      、身分，理應知之甚詳，豈有如此混淆不清之理，故是否確有子○○本人，已
      非無疑？況子○○之後於第六會進而標得會款，攸關巨額互助會款權益問題，
      茲事體大，被告斷不可能僅憑不認識人之介紹，即任由一陌生人入會，甚至標
      走會款，且被告亦未能提出任何有關子○○之資料以供查證，顯與常情有違，
      參之於法務部全國戶役政連結作業系統中，亦查無子○○個人基本資料，此有
      查詢報表一份在卷可稽，堪認「子○○」其人如同被告於檢察官偵查中所言，
      應只是一虛構之人頭會員而已。
    (五)關於會員庚○○部分，被告於九十年七月九日檢察事務官詢問時供稱：辛○○
      之本票是庚○○簽的，因為庚○○是頂辛○○的會（見臺灣臺東地方法院檢察
      署九十年度發查字第二○五號偵查卷宗第五十三頁之詢問筆錄）。惟於九十一
      年五月十五日檢察官訊問時則改稱：「辛○○是我那邊的佛教的師父，庚○○
      是人頭，是辛○○標二會，但庚○○的會是由我及辛○○一人一半」（見臺灣
      臺東地方法院檢察署九十年度偵字第二二○○號偵查卷宗第三十一頁之訊問筆
      錄）。而於本院訊問時又稱：伊有找到辛○○、胡宗憲，他們願意出來作證（
      詳本院九十二年四月七日訊問筆錄第二頁）。但於本院審理時卻又改稱：庚○○是在第四會後，經不知道之人介紹來頂辛○○的會，伊並未看過庚○○（詳
      本院九十三年六月四日審判筆錄第九至十四頁）。基於前項所述認定子○○係
      虛構人頭會員之同一理由，堪認「庚○○」亦為一虛構之人頭會員。
    (六)被告雖否認本件合會於開標過程中須書寫標單，惟證人己○○於本院審理時具
      結證稱：伊曾去被告住處標本件合會二次，但均未得標，開標是由被告主持，
      有書寫標單等語。參之被告亦陳稱本件合會有正常開標，依通常之慣例，開標
      過程中，原則上會寫標單，以昭公信，是被告陳述本件合會於開標過程中未書
      寫標單乙節，不僅與證人己○○之證詞不符，亦與常情有違，顯不足採。
    (七)被告於本院審理時承認本件辛○○之本票係其所簽發，本院當庭請被告書寫「
      辛○○」、「庚○○」、「戊○○」、「壬○」、「子○○」及「貳萬參仟陸
      佰元正」、「台東市」、「廣東」、「巷」、「號」等字各五遍，經比對上開
      被告當庭書寫之字跡及卷附被告以其本人名義簽發本票上之筆跡，本件以辛○○名義簽發本票之字跡與被告筆跡之筆畫、字形、神韻均相符合，堪認該本票
      確係被告簽發無誤。至以庚○○名義簽發本票上之字跡，經比對前開以辛○○
      、被告名義簽發之本票及被告當庭書寫之筆跡結果，發現二者筆跡之筆畫、字
      形、神韻均有相同之特徵，應係同一人所書寫無訛。另以子○○名義簽發本票
      上之字跡，雖無法看出與被告筆跡之特徵是否相符，惟子○○係被告所虛構之
      人頭會員，已如前述，故以子○○名義簽發之本票縱非被告所親自簽署，該本
      票之偽造過程，必由被告主導及參與，綜上足認本件以辛○○、胡宗憲、子○○名義所簽發之本票，均應為被告所偽造。
    綜上查證，足認被告所辯，顯係卸責之詞，不足採信。本件事證明確，被告偽造
    有價證券、偽造文書及詐欺等犯行，均堪認定，應依法論科。
二、按一般民間互助會之投標，會員如欲參加標會時，僅在一張空白紙條上，書寫本
    人姓名（或蓋章）及一定之數字（阿拉伯數字或國字數字均可），並未再書寫其
    他文字，如單就該張字條之形式上觀察，並不知該製作名義人所書寫之數字係代
    表何種意義，尚不具備一般文書效力，此與在支票背面蓋章或署押作為背書，乃
    票據法規定具備對支票負擔保責任之私文書效力有別。惟依一般民間互助會之投
    標習慣，上開標會時書寫姓名、數字之字條，即係標單，在投標時行使可使在場
    投標者瞭解該標單意在競標，依民間互助會之習慣乃用以表示製作名義人欲以該
    數字作為利息參加競標會款之意思，為特定用意之證明，故互助會之標單應屬於
    刑法第二百二十條第一項之準私文書（最高法院九十一年度臺上字第五六八三號
    判決意旨參照）。又按行使偽造有價證券，以取得票面價值之對價，固不另論詐
    欺罪，但如以偽造之有價證券供作擔保或作為新債清償而取得款項，其取得款項
    之行為，乃係行使偽造有價證券以外之另一行為，二者有方法結果關係，應論以
    牽連犯，最高法院著有八十六年度臺上字第四六一○號判決可資參照。查本件被
    告冒用辛○○、庚○○及子○○等人名義偽造之標單，其上書有辛○○、庚○○
    、子○○之姓名及所出利息之金額，該偽造之互助會標單自屬刑法第二百二十條
    第一項、第二百十條之準私文書。而被告偽填上開標單，依民間互助會之習慣，
    足以表示一定用意之證明，已妨害該制作名義人之信用，且其持之行使參與投標
    ，亦使不知情之其餘會員陷於錯誤而交付會款，顯足生損害於他人，是核被告所
    為，係犯刑法第二百十六條、第二百二十條第一項、第二百十條之行使偽造準私
    文書罪、同法第二百零一條第一項之偽造有價證券罪及同法第三百三十九條第一
    項之詐欺取財罪。被告利用不知情之人偽刻辛○○、庚○○、子○○等人之印章
    ，為間接正犯。被告偽造辛○○、庚○○、子○○等人之署押，及偽造辛○○、
    庚○○、子○○等人之印章、印文等犯行，各為其偽造準私文書及有價證券之階
    段行為，而其偽造準私文書之低度犯行，應為行使之高度犯行所吸收，至其行使
    偽造有價證券之低度行為，則為偽造之高度行為所吸收，均不另論罪。被告偽造
    辛○○、庚○○之本票共九張，其數行為各係於同時同地密切實施，且各侵害同
    一之法益，各個偽造行為之獨立性極為薄弱，依一般社會健全觀念，在時間差距
    上顯難以強行分開，應視為數個舉動之接續施行，屬接續犯，同理，被告偽造子
    ○○之本票五張，亦各為接續犯。被告先後多次行使偽造準私文書、偽造有價證
    券及詐欺等犯行，時間緊接，所犯罪名相同，各顯係出於概括犯意反覆為之，均
    為連續犯，爰各依刑法第五十六條之規定論以一罪，並均加重其刑。被告所犯連
    續行使偽造準私文書罪、連續偽造有價證券罪及連續詐欺取財罪間，有方法結果
    之牽連關係，應從一重之連續偽造有價證券罪處斷。爰審酌被告身為會首，負有
    維護會員權益之責，竟背道而馳，以不正之手段冒標會款，造成倒會，嚴重損害
    會員之財產權，破壞合會互助、互信之本旨，且於本院審理時，多次以狡詐之手
    段，藉故或稱病故意不到庭應訊，此有本院向財團法人臺灣基督教門諾會醫院、
    財團法人佛教慈濟綜合醫院函詢之回覆函在卷可佐，其蓄意拖延訴訟，犯後態度
    不佳，且僅與部分被害人達成和解，未賠償所有被害人之損失等一切情狀，量處
    如主文所示之刑。如附表所示之偽造署押、印章、印文及本票等物雖未扣案，惟
    不能證明業已滅失，應依刑法第二百零五條、第二百十九條之規定宣告沒收；至
    如附表所示之偽造標單，均係被告所有供犯罪所用之物，雖亦未扣案，然無法證
    明已滅失，仍應依刑法第三十八條第一項第二款之規定宣告沒收。
三、不另為無罪諭知部分：
（一）公訴意旨另以：被告丁○○基於意圖為自己不法所有及詐欺之犯意，自八十八
      年五月十日起，自任互助會首，虛構會員癸○○、己○○、辛○○及壬○等人
      ，佯向丙○○（即大千麵包店）、薛麗雲（即宏昌電信）、蔡雪霞（即維新電
      器）、周寶玉及告訴人乙○○等五人招攬互助會，約定每人每會二萬元，採外
      標方式標會，會員連會首共計十一人，致使丙○○等五人不疑有他，誤認癸○○等人確有參加本件互助會，而加入本件之互助會，並交付首會會款二萬元予
      被告。嗣後被告再另行基於偽造文書及偽造有價證券之概括犯意，陸續於八十
      八年七月十日、同年九月十日，先偽造壬○、戊○○等虛構會員之標單，向告
      訴人等人佯稱該二人均已得標，再偽造壬○、戊○○等二名虛構會員於上開得
      標日所簽發之本票，並交付予告訴人等人，使告訴人等人誤認壬○、戊○○等
      會員確有得標及所收取之本票均能兌現，而分別交付會款予被告，前後共計向
      告訴人等人詐取互助會款。嗣於八十八年十一月十日第七次標會時，即無故停
      標，經告訴人多次向其催討會款及尋找會單上之會員後，始知上情，因認被告
      此部分之犯行亦涉犯刑法第二百十六條、第二百二十條第一項、第二百十條之
      行使偽造準私文書罪嫌、同法第二百零一條第一項之偽造有價證券罪嫌及同法
      第三百三十九條第一項之詐欺取財罪嫌。
（二）按犯罪事實應依證據認定之，無證據不得認定犯罪事實；又不能證明被告犯罪
      者，應諭知無罪之判決，刑事訴訟法第一百五十四條第二項、第三百零一條第
      一項分別定有明文。次按認定犯罪事實應憑積極證據，倘積極證據不足以為不
      利於被告事實之認定時，即應為有利被告之認定，更不必有何有利之證據，最
      高法院三十年上字第八一六號判例意旨參照。又所謂「積極證據足以為不利於
      被告事實之認定」者，係指據為訴訟上證明之全盤證據資料，在客觀上已達於
      通常一般之人均不致有所懷疑，而得確信被告確曾犯罪之程度，若未達到此一
      程度，而有合理之懷疑存在，即無從為被告有罪之確信時，自應為被告無罪之
      判決（參照最高法院七十六年臺上字第四九八六號判例意旨）。
（三）訊據被告堅決否認有此部分之犯行，辯稱：癸○○係侯靜修之女，侯靜修以其
      女兒之名義加入本件合會，己○○、辛○○及壬○事前均同意加入本件合會，
      並非虛構之會員；另壬○、戊○○分別為伊之母親及兄長，其等均同意並授權
      伊標會及簽發本票，伊並未冒標其合會及偽造其本票等語。經查：
      (一)證人侯靜修於本院審理時到庭具結證述：伊有用女兒癸○○之名義參加本件
        被告擔任會首之互助會等語（詳本院九十三年四月十六日審判筆錄第十七頁
        ）。是被告辯稱證人侯靜修事前同意以其女兒癸○○之名義加入本件合會乙
        節，自屬信而有徵。
      (二)證人壬○於本院審理時亦到庭具結陳稱：伊有參加女兒即被告所召集之本件
        互助會，並授權被告代為處理本件合會之標會及其他事宜等語（詳本院九十
        二年五月五日之訊問筆錄第三頁、九十三年四月十六日之審判筆錄第四至十
        二頁）。據此已難認被告有冒標壬○會款及偽造壬○本票之犯行。
      (三)證人戊○○於偵查中先供承有參加本件合會，並授權被告簽發本票，之後卻
        翻異前詢，陳稱未參與本件合會，亦未授權被告簽發本票，惟其於本院調查
        時到庭證稱：伊有向被告跟二萬元的會，當時有授權被告用伊之名字開票，
        免得再寄過去很麻煩等語。其供詞前後反覆不一，尚難遽予採信，依「罪疑
        惟輕」之法理，自不得據為不利於被告犯罪事實之認定。
      綜上查證，足認被告此部分之辯詞，尚可採信。此外，本院復查無任何其他積
      極、確切之證據足資證明被告確有此部分之行使偽造準私文書、偽造有價證券
      罪及詐欺取財等犯行，依前揭判例要旨，仍不能以前揭各罪論處，對此部分原
      應為無罪之諭知，惟公訴意旨既認此部分之犯行與本件論罪科刑部分有連續犯
      及牽連犯之裁判上一罪關係，爰不另為無罪之諭知，併此敘明。
據上論斷，依刑事訴訟法第二百九十九條第一項前段，刑法第五十六條、第二百十六
條、第二百二十條第一項、第二百十條、第二百零一條第一項、第三百三十九條第一
項、第五十五條、第二百零五條、第二百十九條、第三十八條第一項第二款，罰金罰
鍰提高標準條例第一條前段，判決如主文。
本案經檢察官甲○○到庭執行職務。
中      華      民      國    九十四    年      三      月     十八     日
                                臺灣臺東地方法院刑事第二庭
                                    審判長法  官  陳弘能
                                          法  官  林恆祺
                                          法  官  劉柏駿
右正本證明與原本無異。
如不服本判決，應於判決送達後十日內向本院提出上訴狀。（須附繕本）
「切勿逕送上級法院」
                                          書記官  張建成
中      華      民      國    九十四    年      三      月     十八     日
附表：
┌──┬────────────────────────────────┐
│編號│應沒收之物                                                      │
├──┼────────────────────────────────┤
│ 一 │發票人分別為辛○○、庚○○，發票日八十八年六月十日，票面金額二萬│
│    │三千五百元之偽造本票共九紙（含偽造之「辛○○」、「庚○○」署押、│
│    │印文合計共九枚）                                                │
├──┼────────────────────────────────┤
│ 二 │發票人子○○，發票日八十八年十月十日，票面金額二萬四千六百元之偽│
│    │造本票五紙（含偽造之「子○○」署押、印文各五枚）。              │
├──┼────────────────────────────────┤
│ 三 │偽造之辛○○、庚○○互助會標單一紙、子○○互助會標單一紙（含偽造│
│    │之「辛○○」、「庚○○」、「子○○」署押各一枚）                │                              │
├──┼────────────────────────────────┤
│ 四 │偽造之「辛○○」、「庚○○」、「子○○」印章各一顆              │
└──┴────────────────────────────────┘
附記：
中華民國刑法第二百一十條
(偽造變造私文書罪)
偽造、變造私文書，足以生損害於公眾或他人者，處五年以下有期徒刑。
中華民國刑法第二百零一條
意圖供行使之用，而偽造、變造公債票、公司股票或其他有價證券者，處
三年以上十年以下有期徒刑，得併科三千元以下罰金。
行使偽造、變造之公債票、公司股票或其他有價證券，或意圖供行使之用
，而收集或交付於人者，處一年以上七年以下有期徒刑，得併科三千元以
下罰金。
中華民國刑法第三百三十九條
(普通詐欺罪)
意圖為自己或第三人不法之所有，以詐術使人將本人或第三人之物交付者
，處五年以下有期徒刑、拘役或科或併科一千元以下罰金。
以前項方法得財產上不法之利益或使第三人得之者，亦同。
前二項之未遂犯罰之。
中華民國刑法第二百零五條
偽造、變造之有價證券、郵票、印花稅票、信用卡、金融卡、儲值卡或其
他相類作為提款、簽帳、轉帳或支付工具之電磁紀錄物及前條之器械原料
及電磁紀錄，不問屬於犯人與否，沒收之。
中華民國刑法第二百一十九條
(沒收之特例)
偽造之印章、印文或署押，不問屬於犯人與否，沒收之。
